【裁判字號】    98,交抗,396
【裁判日期】    980630
【裁判案由】    聲明異議
【裁判全文】
臺灣高等法院高雄分院刑事裁定         98年度交抗字第396號
抗  告  人  交通部公路總局高雄區監理所
代  表  人  劉育麟
異  議  人
即受處分人  甲○○
上列抗告人因受處分人違反道路交通管理處罰條例聲明異議案件
，不服臺灣高雄地方法院中華民國98年5 月27日裁定（98年度交
聲字第12 05 號），提起抗告，本院裁定如下：
    主  文
抗告駁回。
    理  由
一、抗告意旨略以：(一)按「一行為同時觸犯刑事法律及違反行政
    法上義務規定者，依刑事法律處罰之。但其行為應處以其他
    種類行政罰或得沒入之物而未經法院宣告沒收者，亦得裁處
    之。」固為民國94年2 月5 日公布之行政罰法第26條第1 項
    所明定，惟緩起訴者乃附條件的不起訴處分，屬不起訴的一
    種，且刑事案件經檢察官為緩起訴處分確定者同不起訴處確
    定，此觀諸刑事訴訟法第256 條、第260 條規定即明。而檢
    察官為緩起訴處分時依刑事訴訟法第253 條之2 第1 項規定
    對被告所為之指示及課予之負擔，係一種特殊的處遇措施，
    並非刑罰，是該行為自得依違反行政法上義務之規定裁處之
    。(二)另有關「一行為同時觸犯刑事法律及違反行政法上義務
    規定，經檢察官依訴訟法第253 條之1 為緩起訴處分後，行
    政機關得否就該違反行政法上義務再處以行政罰」之事項，
    法務部行政罰法諮詢小組第一次會議紀錄「緩起訴者乃附條
    件的不起訴處分，亦即是不起訴的一種，此觀諸刑事訴訟法
    第256 條規定自明，既為不起訴處分，亦即是不起訴即依不
    起訴處理。檢察官為緩起訴處分時依刑事訴訟法第253 條之
    2 第1 項規定對被告所為之指示及課予之負擔，係一種特殊
    處遇措施，並非刑罰。因此，刑事案件經檢察官為緩起訴處
    分確定後，宜視同不起訴處分確定，依行政罰法第26條第2
    項規定，得依違反行政法上義務規定裁處之。」作成結論函
    釋。(三)刑事訴訟法第253 條之2 第1 項第4 款之緩起訴處分
    ，其雖產生未經裁判即終局處理案件之實質效果，惟仍非「
    有罪判決」，更遑論是否為「罰金」，道路交通管理處罰條
    例第35條第8 項規定之「罰金」抵繳違規罰鍰之性質宜以刑
    法第33條所定刑名「罰金」為限，依上開條款所為之緩起訴
    之情形既非刑法第33條所定之刑名，應無其適用。本件異議
    人即受處分人因違反刑事法律，經臺灣高雄地方法院檢察署
    於96年12月5 日以96年度偵字第32849 號為緩起訴處分，依
    上開法務部會議紀錄、相關法令及交通部函釋，緩起訴乃附
    條件的不起訴處分，亦即是不起訴的一種，自應有行政罰法
    第26條第2 項規定之適用。則原裁定與法令尚有未恰，為此
    提起抗告，請求將原裁定予以撤銷，更為適法之裁定云云。
二、原審以：(一)原處分意旨係以：異議人即受處分人甲○○（下
    稱異議人）於民國96年11月7 日21時5 分許，酒後駕駛車牌
    號碼UX-787 3號自用一般小客車，行經高雄縣茄萣鄉○○路
    與民福路口時，為警臨檢盤查，測得異議人呼氣酒精濃度達
    每公升0.94毫克，爰依道路交通管理處罰條例第35條第1 項
    第1 款，裁處異議人罰鍰新臺幣（下同）49,500元，吊扣駕
    駛執照12個月，並施以道安講習等語。(二)異議意旨略以：異
    議人上開違規行為，業經臺灣高雄地方法院檢察署（下稱高
    雄地檢署）檢察官以96年度偵字第32849 號予以緩起訴處分
    確定，異議人已履行緩起訴處分向國庫支付5 萬元，原處分
    機關仍對異議人裁處罰鍰49,500元，違反一事不二罰原則，
    爰依法聲明異議，請求撤銷罰款之處分等語。(三)按汽車駕駛
    人，駕駛汽車經測試檢定酒精濃度超過規定標準者，處15,0
    00元以上60,000元以下罰鍰，並當場移置保管該汽車及吊扣
    其駕駛執照1 年；又汽車駕駛人，有第35條第1 項規定之情
    形，應接受道路交通安全講習。道路交通管理處罰條例第35
    條第1 項第1 款、第24條第1 項第2 款固有明文。惟按一行
    為同時觸犯刑事法律及違反行政法上義務規定者，依刑事法
    律處罰之。但其行為應處以其他種類行政罰或得沒入之物而
    未經法院宣告沒收者，亦得裁處之。前項行為如經不起訴處
    分或為無罪、免訴、不受理、不付審理之裁判確定者，得依
    違反行政法上之義務規定裁處之，行政罰法第26條已定有明
    文。惟依行政罰法第26條立法理由，「一行為同時觸犯刑事
    法律及違反行政法上義務規定時，由於刑罰與行政罰同屬對
    不法行為之制裁，而刑罰之懲罰作用較強，故依刑事法律處
    罰，即足資警惕時，實無為一事二罰再處行政罰之必要，且
    刑事法律處罰，由法院依法定程序為之，較符合正當法律程
    序，應予優先適用。但罰鍰以外之沒入或其他種類行政罰，
    因兼具維護公共秩序之作用，為達行政目的，行政機關仍得
    併與裁處」，探究其立法目的，無非在處罰目的相同且處罰
    方式相同時，若依刑事法律處罰，即足資警惕時，實無為一
    事二罰再處行政罰之必要，但罰鍰以外之沒入或其他種類行
    政罰，因兼具維護公共秩序之作用，為達行政目的，行政機
    關仍得併予裁處。至於刑事訴訟法第253 條之1 所指之緩起
    訴處分，其中檢察官命被告為金錢給付部分，並得為民事強
    制執行名義，受處分人因上開緩起訴處分而剝奪其財產權，
    且前揭金錢給付義務亦具有強制性、懲罰性，雖不若易科罰
    金係以支付金錢作為自由刑之替代，惟經由緩起訴處分條件
    之履行使其免於遭檢察官發動起訴程序，仍具有替代刑罰之
    效果，廣義而言，應屬上揭所稱之「實質刑事法律處罰」，
    應有行政罰法第26條第1 項「一事不二罰」規定之適用。又
    交通部95年7 月17日交路字第0950006986號函釋雖略以：法
    務部行政罰法諮詢小組第一次會議紀錄已明確結論「緩起訴
    者乃附條件的不起訴處分，亦即是不起訴的一種」在案，當
    依該部上開函釋結論及行政罰法第26條第2 項規定辦理等語
    。惟「緩起訴」處分之最終雖使被告免於刑事訴追之效果，
    與「不起訴」處分之效果相同，然觀諸刑事訴訟法第253 條
    之1 第1 項係91年2 月8 日增訂，行政罰法係94年2 月5 日
    公布，而制定在後的行政罰法第26條第2 項僅臚列「不起訴
    處分或無罪、免訴、不受理、不付審理之裁判確定者」，並
    未將「緩起訴處分」納入。又緩起訴處分既非不能證明行為
    人之犯罪事實，且行為人有支付一定金額之實質處罰，已產
    生實質刑罰之效果，自與上開行政罰法第26條第2 項列舉之
    不起訴處分等情形迥然有別，無從遽為比擬而為相同之處置
    。再者，酒後駕車行為人於受緩起訴處分，如除仍需繳納一
    定金額之行政罰鍰外，尚須依緩起訴所指定之條件繳納一定
    之金錢或服一定之勞務，其結果勢必降低刑事被告接受緩起
    訴之意願，亦與訂定緩起訴處分以替代繁複刑事審判程序之
    制度性機能相悖。是制定在後之行政罰法第26條第2 項既未
    將緩起訴處分列舉其中，本於保障人民基本權及「法律明示
    其一排除其他」之法理暨前揭說明，自不能將條文中「不起
    訴處分」之範圍，擴及於性質並不相同之「緩起訴處分」。
    再者，臺灣高等法院曾就酒後駕車遭緩起訴處分並附條件為
    捐款行為，於緩起訴處分猶豫期間屆滿未經撤銷確定，行政
    機關得否對同一行為課以行政罰鍰相關問題加以研議，結論
    亦同認：行政機關僅得對差額部分再課以行政罰鍰，此觀臺
    灣高等法院暨所屬法院97年11月12日至14日法律座談會刑事
    提案第39號自明。另道路交通管理處罰條例第35條第8 項亦
    規定：「前項汽車駕駛人，經裁判確定處以罰金低於本條例
    第92條第3 項所訂最低罰鍰基準規定者，應依本條例裁決繳
    納不足最低罰鍰之部分。」，上開道路交通管理處罰條例第
    35條第8 項之規定，核屬行政罰法第26條第1 項之特別規定
    。而緩起訴處分固屬廣義之司法處分，為避免經法院裁判確
    定者，仍得裁決繳納；而經緩起訴確定者，反而不得裁決繳
    納差額之不公平情事，所謂經裁判確定應包括緩起訴處分確
    定。(四)經查：1.異議人於96年11月7 日21時5 分許，在飲酒
    後駕駛車牌號碼UX-7873 號自用一般小客車，行經高雄縣茄
    萣鄉○○路與民福路口時，為警臨檢盤查，測得異議人呼氣
    酒精濃度達每公升0.94毫克，爰依道路交通管理處罰條例第
    35條第1 項第1 款，裁處異議人罰鍰49,500元，吊扣駕駛執
    照12個月，並施以道安講習之事實，有高雄縣政府警察局舉
    發違反道路交通管理事件通知單及原處分機關違反交通管理
    事件裁決書在卷可稽（見本院卷第8 、9 頁）。又異議人因
    上開酒後駕車案件，業經高雄地檢署檢察官於96年12月5 日
    以96年度偵字第32849 號為緩起訴期間1 年、命異議人應向
    國庫支付5 萬元及書立悔過書之緩起訴處分，於97年1 月2
    日確定，且異議人已於97年1 月29日依緩起訴內容繳清5 萬
    元等事實，亦有高雄地檢署檢察官96年度偵字第32849 號緩
    起訴處分書、臺灣高等法院高雄分院檢察署97年度上職議字
    第9 號處分書、高雄地檢署自行收納款項統一收據及臺灣高
    等法院被告前案紀錄表等附卷可憑（見本院卷第7 、11、12
    、20頁）。2.異議人上開酒後駕車之行為，係屬同時觸犯刑
    事法律及違反行政法上義務規定之行為，且前經緩起訴處分
    確定，受處分人並已繳納5 萬元，已產生實質刑罰之效果。
    揆諸前揭說明，原處分機關依道路交通管理處罰條例第35條
    第1 項第1 款規定，對異議人上開酒後駕車之違規行為予以
    裁罰時，除其行為應處以其他種類行政罰即吊扣駕駛執照12
    個月及施以道路安全講習部分，仍得予以裁處外，裁處罰鍰
    部分，自不得再科處行政罰對於異議人予以重複處罰。且因
    異議人所支付之緩起訴處分金為5 萬元，已超出異議人遭原
    處分機關裁罰之金額49,500元，是異議人自無需再補繳差額
    ，基此，原處分機關逕以異議人酒精濃度超過規定標準，而
    對其裁處罰鍰49,500元部分，即有未洽。(五)綜上，原處分機
    關上開罰鍰之行政裁罰，尚有未洽，應由本院撤銷原處分關
    於罰鍰部分之處分，另為不罰之諭知，以資適法。又原處分
    裁處吊扣異議人駕駛執照12個月、施以道安講習部分，係屬
    達成遏止酒後駕車不法行為以維道路交通安全之行政目的而
    有別於罰鍰以外之其他種類行政罰，依行政罰法第26第1 項
    但書之規定，原處分機關仍得併予處罰，並未違反「一事不
    二罰」原則，且異議人並未就該部分提出異議，自不在本件
    審理及撤銷之範圍內，附此敘明等語。
三、經查：
  (一)本件異議人甲○○（下稱異議人）於民國96年11月7 日21時
    5 分許，酒後駕駛車牌號碼UX-787 3號自用一般小客車，行
    經高雄縣茄萣鄉○○路與民福路口時，為警臨檢盤查，測得
    異議人呼氣酒精濃度達每公升0.94毫克，爰依道路交通管理
    處罰條例第35條第1 項第1 款，裁處異議人罰鍰新臺幣（下
    同）49,500元，吊扣駕駛執照12個月，並施以道安講習之事
    實，為受處分人所不爭執，並有交通部公路總高雄區監理所
    98年4 月22日高監自裁字第裁80-NO0000000號違反道路交通
    管理事件裁決書1 紙在卷可參。惟受處分人上開酒後駕車之
    行為，除構成道路交通管理處罰條例第35條第1 項第1 款之
    交通違規事由外，亦已合於刑法第185 條之3 服用酒類不能
    安全駕駛動力交通工具而駕駛罪之構成要件，臺灣高雄地方
    法院檢察署檢察官於斟酌受處分人之犯後態度及公共利益之
    維護後，認以緩起訴處分為適當，乃於96年12月5 日以96年
    度偵字第32849 號為緩起訴處分，並於處分書中載明緩起訴
    期間為1 年，並應於緩起訴處分確定後2 個月，向財團法人
    犯罪被害人保護協會台灣高雄分會繳納5 萬元，另書立悔過
    書，該緩起訴處分於97年1 月2 日經臺灣高等法院高雄分院
    檢察署駁回再議而確定，並於98年1 月1 日期滿，該緩起訴
    處分未經撤銷之事實，亦有上開緩起訴處分書及臺灣高等法
    院被告前案紀錄表附卷足憑，此部份之事實堪予認定。
  (二)又汽車駕駛人，駕駛汽車經測試檢定，酒精濃度超過規定標
    準者者，處15,000元以上60,000元以下罰鍰，並當場移置保
    管其車輛及吊扣其駕駛執照1 年，道路交通管理處罰條例第
    35條第1 項第1 款定有明文。惟一行為同時觸犯刑事法律及
    違反行政法上義務規定者，依刑事法律處罰之。但其行為應
    處以其他種類行政罰或得沒入之物而未經法院宣告沒收者，
    亦得裁處之。前項行為如經不起訴處分或為無罪、免訴、不
    受理、不付審理之裁判確定者，得依違反行政法上之義務規
    定裁處之，行政罰法第26條已定有明文。惟依行政罰法第26
    條立法理由，「一行為同時觸犯刑事法律及違反行政法上義
    務規定時，由於刑罰與行政罰同屬對不法行為之制裁，而刑
    罰之懲罰作用較強，故依刑事法律處罰，即足資警惕時，實
    無為一事二罰再處行政罰之必要，且刑事法律處罰，由法院
    依法定程序為之，較符合正當法律程序，應予優先適用。但
    罰鍰以外之沒入或其他種類行政罰，因兼具維護公共秩序之
    作用，為達行政目的，行政機關仍得併與裁處」，探究其立
    法目的，無非在處罰目的相同且處罰方式相同時，若依刑事
    法律處罰，即足資警惕時，實無為一事二罰再處行政罰之必
    要，但罰鍰以外之沒入或其他種類行政罰，因兼具維護公共
    秩序之作用，為達行政目的，行政機關仍得併予裁處。至於
    刑事訴訟法第253 條之1 所指之緩起訴處分，其中檢察官命
    被告為金錢給付部分，並得為民事強制執行名義，受處分人
    因上開緩起訴處分而剝奪其財產權，且前揭金錢給付義務亦
    具有強制性、懲罰性，雖不若易科罰金係以支付金錢作為自
    由刑之替代，惟經由緩起訴處分條件之履行使其免於遭檢察
    官發動起訴程序，仍具有替代刑罰之效果，廣義而言，應屬
    上揭所稱之「實質刑事法律處罰」，應有行政罰法第26條第
    1 項「一事不二罰」規定之適用。
  (三)至交通部95年7 月17日交路字第0950006986號函釋略以：法
    務部行政罰法諮詢小組第1 次會議紀錄已明確結論「緩起訴
    者乃附條件的不起訴處分，亦即是不起訴的一種」在案，當
    依該部上開函釋結論及行政罰法第26條第2 項規定辦理等語
    。惟「緩起訴」處分之最終雖使被告免於刑事訴追之效果，
    與「不起訴」處分之效果相同，然觀諸刑事訴訟法第253 條
    之1 第1 項係91年2 月8 日增訂，行政罰法係94年2 月5 日
    公布，而制定在後的行政罰法第26條第2 項僅臚列「不起訴
    處分或無罪、免訴、不受理、不付審理之裁判確定者」，並
    未將「緩起訴處分」納入。又緩起訴處分既非不能證明行為
    人之犯罪事實，且行為人有支付一定金額之實質處罰，已產
    生實質刑罰之效果，自與上開行政罰法第26條第2 項列舉之
    不起訴處分等情形迥然有別，無從遽為比擬而為相同之處置
    。再者，酒後駕車行為人於受緩起訴處分，如除仍需繳納一
    定金額之行政罰鍰外，尚須依緩起訴所指定之條件繳納一定
    之金錢或服一定之勞務，其結果勢必降低刑事被告接受緩起
    訴之意願，亦與訂定緩起訴處分以替代繁複刑事審判程序之
    制度性機能相悖。是制定在後之行政罰法第26條第2 項既未
    將緩起訴處分列舉其中，本於保障人民基本權及「法律明示
    其一排除其他」之法理暨前揭說明，自不能將條文中「不起
    訴處分」之範圍，擴及於性質並不相同之「緩起訴處分」。
    再者，臺灣高等法院曾就酒後駕車遭緩起訴處分並附條件為
    捐款行為，於緩起訴處分猶豫期間屆滿未經撤銷確定，行政
    機關得否對同一行為課以行政罰鍰相關問題加以研議，結論
    亦同認：行政機關不得對同一行為再課以行政罰鍰（而非採
    緩起訴猶豫期間經過而未經撤銷，行政機關即得為行政罰）
    ，此觀臺灣高等法院暨所屬法院96年法律座談會刑事提案第
    36號自明（發文日期96年11月28日，見司法院臺灣高等法院
    暨所屬法院96年法律座談會彙編，97年1 月版第483 至493
    頁），足徵行政機關不得就異議人同一行為再為行政罰鍰處
    分。
  (四)綜上，本件受處分人上開酒後駕車之行為，係屬同時觸犯刑
    事法律及違反行政法上義務規定之行為，且前經緩起訴處分
    確定，異議人並已給付5 萬元，已產生實質刑罰之效果，揆
    諸行政罰法第26條規定與前揭說明，原處分機關對受處分人
    上開酒後駕車之違規行為為裁罰時，除其行為應處以其他種
    類行政罰即吊扣駕駛執照及施以道路交通安全講習，仍得予
    以裁處外，自不得就該同一違規事實再處以「罰鍰」。原處
    分再予裁處受處分人罰鍰，與法自屬有違。從而，原審法院
    裁定將原處分關於罰鍰新臺幣4 萬9500元部分撤銷，並為該
    部份不罰之諭知。核無違誤，抗告意旨猶執前詞，指摘原裁
    定不當，為無理由，應予駁回。
據上論結，應依道路交通案件處理辦法第26條，刑事訴訟法第41
2 條，裁定如主文。
中    華    民    國    98    年     6    月    30    日
                  刑事第五庭    審判長法  官  曾永宗
                                      法  官  王伯文
                                      法  官  任森銓
以上正本證明與原本無異。
不得再抗告。
中    華    民    國    98    年    6     月    30    日
                                      書記官  廖素珍


司法院資訊處製作；財團法人民間司法改革基金會備份。
